【裁判字號】    96,簡,826
【裁判日期】    970530
【裁判案由】    食品衛生管理法
【裁判全文】
臺北高等行政法院判決
                                     96年度簡字第826號
原      告  台灣維克思股份有限公司
代  表  人  甲○○
被      告  臺北市政府衛生局
代  表  人  邱文祥（局長）
訴訟代理人  乙○○
上列當事人間因食品衛生管理法事件，原告不服臺北市政府中華
民國96年8月23日府訴字第09670202900號訴願決定，提起行政訴
訟。本院判決如下：
    主  文
原告之訴駁回。
訴訟費用由原告負擔。
    事  實
一、事實概要：原告於網路（網址：http：//store.pchome.com
    .tw/vitaquest/M00000000.htm、http：//store.pchome.
    com.tw/vitaquest/M00000000.htm）刊登「勁果、固節靈」
    等食品廣告，其內容載有「【維克思】勁果★調整體質★．
    ．．神奇的銀杏，一直是中國古老的藥材，可以用於滋補強
    身，調整體質。對中國人而言，銀杏可說是神奇的醫療之樹
    ，適合．．．循環較不好的、上班族高壓群、用腦過度或需
    腦力較多者．．．」、「【維克思】固節靈★骨節營養補充
    品★．．．年長者要更注意骨關節的保養．．．葡萄醣胺刺
    激軟骨生長，而老化．．．會減少葡萄醣胺的產生．．．」
    等文句，經嘉義市衛生局於96年2月16日查獲，於96年3月1
    日以衛食字第0961070024號函移請被告處理。嗣經被告於96
    年3月23日訪談原告代表人委託之訴外人陳盈志，並作成調
    查紀錄表後，被告審認系爭廣告整體表現涉及誇張、易生誤
    解，爰以原告違反食品衛生管理法第19條第1項規定，依同
    法第32條第1項規定，於96年3月30日以北市衛藥食字第
    09632306200號行政處分書處原告罰鍰新台幣（下同）3萬元
    ，並命立即停止刊登違規廣告。原告不服，提起訴願，亦遭
    決定駁回，遂向本院提起行政訴訟。
二、兩造聲明：
  (一)原告聲明：
    1.訴願決定及原處分關於罰鍰部分均撤銷。
    2.訴訟費用由被告負擔。
  (二)被告聲明：
    1.駁回原告之訴。
    2.訴訟費用由原告負擔。
三、兩造主張：
  (一)原告起訴意旨略謂：
    1.按「壹、不得宣稱之詞句敘述：一、詞句涉及醫療效能：
      （一）宣稱預防、改善、減輕、診斷或治療疾病或特定生
      理情形：．．．。（二）宣稱減輕或降低導致疾病有關之
      體內成分：．．．。（三）宣稱產品對疾病及疾病症候群
      或症狀有效：．．．。（四）涉及中藥材之效能者：．．
      ．。（五）引用或摘錄出版品、典籍或以他人名義並述及
      醫藥效能：．．．。二、詞句未涉及醫療效能但涉及誇張
      或易生誤解：（一）涉及生理功能者：．．．。（二）未
      涉及中藥材效能而涉及五官臟器者：．．．。（三）涉及
      改變身體外觀者：．．．。（四）引用本署衛署食字號或
      相當意義詞句者：．．．。」，為行政院衛生署（以下簡
      稱衛生署）於94年3月31 日以衛署食字第0940402395號函
      （以下簡稱衛生署94年3月31日函）修訂之「食品廣告標
      示詞句涉及誇張易生誤解或醫療效能之認定表」所明示。
    2.查系爭產品係自美國進口之補充品（supplement），原本
      即係為特定族群開發生產，系爭網頁內容載有「【維克思
      】勁果★調整體質★．．．神奇的銀杏，一直是中國古老
      的藥材，可以用於滋補強身，調整體質。對中國人而言，
      銀杏可說是神奇的醫療之樹，適合．．．循環較不好的、
      上班族高壓群、用腦過度或需腦力較多者．．．」、「【
      維克思】固節靈★骨節營養補充品★．．．年長者要更注
      意骨關節的保養．．．葡萄醣胺刺激軟骨生長，而老化．
      ．．會減少葡萄醣胺的產生．．．」等詞句，僅係將美國
      原廠說明標示清楚，使消費者了解適合何類族群服用（諸
      如代糖適合糖尿病患，或奶粉適合尿毒症、腎衰竭病人）
      ，並未宣稱「改善或治療」，故系爭網頁內容並無違反上
      開表列內容中之任何一點，亦即原告並未違反食品衛生管
      理法第19條第1項之規定。訴願決定第4點固提及「法律公
      布施行後，人民即有遵守之義務，依食品衛生管理法第32
      條第1項規定，違反第19條第1項規定者，罰鍰最低額為3
      萬元，並無先通知、警告始得予以處罰之規定，．．．」
      云云，然前揭衛生署以94年3月31日函修訂之「食品廣告
      標示詞句涉及誇張易生誤解或醫療效能之認定表」，並無
      清楚定義何為違規事項，使合法業者無所適從，且易生爭
      議，是否有違章情形，更常陷入承辦人員主觀認定。果被
      告認本件原告有違反食品衛生管理法第19條第1項規定之
      情為，被告應事先通知、警告，而非逕行裁罰，否則若僅
      係為了處罰而處罰，使該法原始立法意旨蕩然無存。綜上
      ，本件明顯為承辦人員刻意咬文嚼字、曲意、擴張解釋條
      文使然，訴願決定及原處分關於罰鍰部分均應予撤銷。
  (二)被告答辯意旨略謂：
    1.按「本法所稱主管機關︰在中央為行政院衛生署；在直轄
      巿為直轄巿政府；在縣（巿）為縣（巿）政府。」、「對
      於食品、食品添加物或食品用洗潔劑所為之標示、宣傳或
      廣告，不得有不實、誇張或易生誤解之情形。」、「違反
      第19條第1項規定者，處新臺幣3萬元以上15萬元以下罰鍰
      ；違反同條第2項規定者，處新臺幣20萬元以上100萬元以
      下罰鍰；1年內再次違反者，並得廢止其營業或工廠登記
      證照；對其違規廣告，並得按次連續處罰至其停止刊播為
      止。」，分別為食品衛生管理法第9條、第19條第1項、第
      32條第1項所規定。次按「食品廣告標示詞句涉及誇張易
      生誤解或醫療效能之認定表：．．．二、詞句未涉及醫療
      效能但涉及誇張或易生誤解：（一）涉及生理功能者：例
      句：增強抵抗力。．．．增強記憶力。．．．清除自由基
      。．．．分解有害物質。（二）未涉及中藥材效能而涉及
      五官臟器者：．．．（三）涉及改變身體外觀者：例句：
      ．．．防止老化。．．．」、「主旨：公告修正本府90
      年8月23日府秘二字第9010798100號公告有關本府主管衛
      生業務委任事項，自即日起生效。．．．公告事項：修正
      後本府90年8月23日府秘二字第9010798100號公告略以：
      『．．．六、本府將下列業務委任本府衛生局，以該局名
      義執行之：．．．（七）食品衛生管理法中有關本府權限
      事項。．．．』」，復分別為衛生署94年3月31日函、臺
      北市政府94年2月24日府衛企字第09404404400號公告所明
      示。
    2.本件原告訴稱略謂其未違反食品衛生管理辦法第19條第1
      項規定，相關法律制定不周延，使合法業者無所適從，執
      法單位應事先通知、警告，而非逕行裁罰等語。經查原告
      就系爭「勁果」、「固節靈」等食品於網站刊登如事實欄
      所述內容之廣告之事實，有嘉義市衛生局於96年3月1日以
      衛食字第0961070024號函所附查獲違規食品廣告名冊、系
      爭網頁廣告，及被告96年3月23日訪談原告代表人委託之
      陳盈志所作調查紀錄表等影本附卷可稽。次查系爭廣告內
      容所載詞句整體所傳達之訊息，依前揭衛生署94年3月31
      日函例句，確已涉及誇張或易生誤解，易使消費者誤認食
      用系爭食品即可獲致其所述功效，是違規事證明確，被告
      據此處分，洵屬有據。
    3.至原告主張食品衛生管理法並無清楚定義何者為違規事項
      ，所謂「誇張、易生誤解」，常常落入承辦人員主觀認定
      一節。經查衛生署為食品衛生管理法之中央主管機關，該
      署基於職權已公告前揭「食品廣告標示詞句涉及誇張易生
      誤解或醫療效能之認定表」，其意旨在使食品衛生管理法
      中關於「不實、誇張或易生誤解」等「不確定之法律概念
      」更臻明確，亦使食品廣告行為人有所遵循；且食品廣告
      之行為人負有不得對食品為不實、誇張或易生誤解之標示
      、宣傳或廣告之義務，如有違反，即應予處罰，是原告所
      稱不足採據。另原告主張縱使有疑似違規之處，也應先通
      知、警告，而不是逕行裁罰云云，按法律公布施行後，人
      民即有遵守之義務，依食品衛生管理法第32條第1項規定
      ，違反第19條第1項規定者，罰鍰最低額為3萬元，並無先
      通知、警告始得予以處罰之規定，是原告上開主張尚難採
      憑。從而被告依前揭規定及公告意旨，處原告法定最低額
      罰鍰3萬元，並命違規廣告應立即停止刊登，並無不合，
      原告之訴為無理由，應予駁回。
    理  由
一、按「對於食品、食品添加物或食品用洗潔劑所為之標示、宣
    傳或廣告，不得有不實、誇張或易生誤解之情形。」、「食
    品不得為醫療效能之標示、宣傳或廣告。」、「違反第19條
    第1項規定者，處新臺幣3萬元以上15萬元以下罰鍰；．．．
    」，食品衛生管理法第19條第1項、第2項及第32條第1項前
    段分別定有明文。
二、本件原告於網路（網址：http：//store.pchome.com.tw/
    vitaquest/M00000000.htm、http：//store.pchome.com.tw
    /vitaquest/M00000000.htm）刊登「勁果、固節靈」等食品
    廣告，其內容載有「【維克思】勁果★調整體質★．．．神
    奇的銀杏，一直是中國古老的藥材，可以用於滋補強身，調
    整體質。對中國人而言，銀杏可說是神奇的醫療之樹，適合
    ．．．循環較不好的、上班族高壓群、用腦過度或需腦力較
    多者．．．」、「【維克思】固節靈★骨節營養補充品★．
    ．．年長者要更注意骨關節的保養．．．葡萄醣胺刺激軟骨
    生長，而老化．．．會減少葡萄醣胺的產生．．．」等字樣
    ，有該網頁內容影本1份在卷可稽，並為原告所不爭，自堪
    認為實在。第以系爭廣告於刊載「調整體質」、「骨節營養
    補充品」等字句前皆以醒目之『★』圖樣列印，是其外觀上
    本有足使一般社會大眾產生該產品係與身體體質、骨節等有
    關之印象，且其內容復闡述「循環」、「高壓」、「腦」、
    「骨關節」、「軟骨」等身體機能與部位，佐以「．．．滋
    補強身．．．．．會減少葡萄醣胺的產生．．．」等字樣，
    自足令人誤為其確具有該等功能、療效，此與銀杏是否為中
    國古老之藥材或是否為神奇之醫療之樹及葡萄醣胺是否會刺
    激軟骨生長等節無涉，亦與「【維克思】勁果」、「【維克
    思】固節靈」產品營業銷售情形係屬二事，故被告以其整體
    表現已涉及易生誤解之狀況，乃參照衛生署94年3月31日函
    所明示之食品廣告標示詞句涉及虛偽、誇張或醫藥效能之認
    定表及臺北市政府94年2月24日以府衛企字第09404404400號
    公告等據以處罰，即非無憑。至原告主張被告應先通知、警
    告，不應逕行裁罰一節，經查，食品衛生管理法第32條第1
    項之處罰最低度為罰鍰3萬元，並無先通知、警告始得予以
    處罰之規定，原告所稱殊有誤解，附此敘明。從而本件被告
    所為處分，揆諸首揭法條規定，並無違誤，訴願決定予以維
    持，亦無不合，原告徒執前詞，訴請撤銷，為無理由，應予
    駁回。末以兩造其餘之主張及陳述等，因與本件判決結果不
    生影響，爰不予一一指駁論究；另本件依卷內資料，事證已
    臻明確，故不經言詞辯論為之，均併此述明。
據上論結，本件原告之訴為無理由，依行政訴訟法第236條、第
195條第1項後段、第98條第1項前段，判決如主文。
中    華    民    國    97    年    5     月    30    日
                     臺北高等行政法院第七庭
                                     法  官  林  育  如
上為正本係照原本作成。
本件以訴訟事件所涉及之法律見解具有原則性者為限，始得於本
判決送達後20日內向本院提出上訴狀並表明上訴理由，如已於本
判決宣示後送達前提起上訴者，應於判決送達後20日內補具上訴
理由（均按他造人數附繕本），且經最高行政法院許可後方得上
訴。
中    華    民    國    97    年    5     月    30    日
                                    書記官  蘇  亞  珍


司法院資訊處製作；財團法人民間司法改革基金會備份。
